【裁判字號】    97,重訴,392
【裁判日期】    971217
【裁判案由】    拆屋還地等
【裁判全文】
臺灣臺中地方法院民事判決             97年度重訴字第392號
原      告  臺中縣政府
法定代理人  丙○○
訴訟代理人  李淑女律師
被      告  乙○○○
            甲○○
            丁○○
上列當事人間請求拆屋還地等事件，本院於民國97年12月3日言
詞辯論終結，判決如下：
    主  文
被告乙○○○、甲○○應將坐落臺中縣清水鎮○○段768號地號
土地上，如附圖所示編號A，面積52平方公尺之鐵櫃屋；編號B，
面積378平方公尺磚造平房、鐵皮屋拆除遷離，及如附圖所示編
號C，面積455平方公尺之農作物移除，並將土地全部返還與原告
。
被告乙○○○、甲○○應給付原告新臺幣肆拾捌萬陸仟柒佰伍拾
元，及自民國97年8月23日起，至清償日止，按年息百分之五計
算之利息；暨自民國97年8月1日起，至返還第一項所示土地之日
止，按月給付原告新臺幣捌仟壹佰壹拾參元整元。
原告其餘之訴駁回。
訴訟費用由被告乙○○○、甲○○負擔。
本判決原告勝訴部分，如以新臺幣參佰柒拾壹萬柒仟元為被告乙○○○、甲○○供擔保後，得假執行。
原告其餘假執行之聲請駁回。
    事實及理由
甲、程序方面：
一、按國有財產撥給各地國家機關使用者，名義上雖為國有，實
    際上即為使用機關行使所有人之權利，故對於是類財產，准
    由管領機關起訴，代國家主張所有權人權利（最高法院51年
    台上字第2680號判例參照）。本件系爭土地雖為台中縣所有
    ，但原告為管理者，有土地登記簿謄本可稽，揆諸前開說明
    ，原告以管理機關之地位代表國家起訴，核無不合。
二、按訴狀送達後，原告不得將原訴變更或追加他訴，但請求之
    事實同一或擴張或減縮應受判決事項之聲明者，不在此限，
    民事訴訟法第255條第1項第2、3款定有明文。本件起訴時原
    聲明第1項請求：被告乙○○○、甲○○應將坐落臺中縣清
    水鎮○○段768號地號土地上，門牌號碼臺中縣清水鎮○○
    里○○路38號如附圖面積443平方公尺（面積以實測為準）
    拆除，並將土地全部返還與原告。嗣於民國97年11月20 日
    更正暨辯論意旨狀擴張及更正訴之聲明第1項：被告乙○○○、甲○○應將坐落臺中縣清水鎮○○段768號地號土地上
    ，如附圖所示編號A，面積52平方公尺之鐵櫃屋；編號B，面
    積378平方公尺磚造平房、鐵皮屋等拆除遷離及如附圖所示
    編號C，面積455平方公尺之農作物移除，並將土地全部返還
    與原告。本件原告擴張部分，係因清水地政事務所測量後，
    發現被告所占有使用之地上物實際位置，原請求之事實並無
    變動，為單純擴張應受判決事項之聲明，核與首揭規定相符
    ，應予准許，合先敘明。
乙、實體部分：
一、原告主張：被告甲○○、乙○○○係訴外人陳金藤之繼承人
    ，陳金藤生前無權占用臺中縣所有由原告管理座落臺中縣清
    水鎮○○段768號地號土地，並於其上設置如附圖示編號A面
    積52平方公尺之鐵櫃屋；編號B面積378平方公尺（即門牌號
    碼臺中縣清水鎮○○里○○路38號）磚造鐵皮平房；並占用
    如附圖所示編號C面積455平方公尺種植農作物，嗣於民國（
    下同）92年7月22日陳金藤死亡，由被告乙○○○、甲○○
    二人繼承系爭房屋及耕作。再者，被告乙○○○、甲○○與
    甲○○之配偶即被告丁○○共同居住並設籍於系爭房屋，是
    以原告基於民法第767條規定，自可請求被告乙○○○、甲○○應將系爭如附圖示編號A部分之鐵櫃屋、編號B磚造鐵皮
    平房房屋拆除、並將如附圖編號C面部分之農作物除去回復
    原，並將土地返還原告，並可訴請被告丁○○應自系爭如附
    圖示編號A、B部分房屋遷出。又按民法第179條、第184條、
    第185條規定暨最高法院61年臺上字第1695號判例之要旨，
    本件被告等三人無權占有原告所管理之土地，已如前述，則
    原告依不當得利之法律關係請求被告三人給付相當於租金之
    不當得利。復依土地法第97條第1項、平均地權條例施行細
    則第21條規定，及臺中縣縣有房地租金率基準，本件相當於
    租金之不當得利以系爭土地之申報地價（同公告地價）年息
    5%之標準計算，洵屬適當。故系爭土地之申報地價係新臺幣
    （下同）2,200元，則5年（92年8月1日起，至97年7月31日
    ）內相當於租金之不當得利為48萬6750元【計算式：占有總
    面積（編號A＋B＋C）×申報地價×年息5%×5年＝5年內相
    當於租金之不當得利；即（52＋378＋455）×2200×5%×5
    ＝486750】；暨自97年8月1日起，至返還系爭土地之日止，
    按月給付8,113元【計算式：占有總面積（編號A＋B＋C）×
    申報地價×年息5%/ 12個月＝每個月相當於租金之不當得利
    ；即885×2200×5%；12，元以下四捨五入】。爰依民法第
    767條、第179條、第184條、第185條提起本件訴訟。並聲明
    ：被告乙○○○、甲○○應將坐落臺中縣清水鎮○○段
    768號地號土地上，如附圖所示編號A，面積52平方公尺之鐵
    櫃屋；編號B，面積378平方公尺磚造平房、鐵皮屋等拆除遷
    離及如附圖所示編號C，面積455平方公尺之農作物移除，並
    將土地全部返還與原告。被告丁○○應自坐落臺中縣清水
    鎮○○段768號地號土地上，如附圖所示編號A、B部分（即
    門牌號碼臺中縣清水鎮○○里○○鄰○○路38號）之房屋遷出
    。被告乙○○○、甲○○、丁○○應給付原告48萬6750元
    ，及自起訴狀繕本送達翌日起至清償日止，按年息5%計算之
    利息；暨自97年8月1日起，至返還所示土地之日止，按月
    給付原告8,113元。且陳明：願供擔保請准宣告假執行。
二、被告抗辯：
（一）被告乙○○○則以：其沒有錢可以找房子，如果有錢可以
      找房子，伊就會搬走。我住在系爭房屋已經18年了，房子
      是訴外人陳金藤蓋的，陳金藤死後，其未拋棄繼承，因而
      繼承系爭房屋，農作物為其所耕作等語置辯。並聲明：原
      告之訴駁回。
（二）被告甲○○則以：對於原告之聲明，其沒有意見，只是沒
      有錢可以給付，也沒有錢搬家。且其居住在系爭房屋裡，
      係為照顧被告乙○○○，而系爭房屋為被告乙○○○繼承
      的，其是陳金藤之養子，其他人沒有權利等語置辯。並聲
      明：原告之訴駁回。
（三）被告丁○○則以：其是被告甲○○之配偶，共同居住生活
      ，其住在系爭房屋裡面，係為便於照顧被告乙○○○而已
      ，其對於系爭房屋並無任何權利等語置辯。並聲明：原告
      之訴駁回。
三、兩造經爭點整理，就下列事項不為爭執，本院自得採為判決
    之基礎：
（一）被告甲○○、乙○○○係訴外人陳金藤之繼承人，陳金藤
      生前無權占用臺中縣所有由原告管理座落臺中縣清水鎮○○段768號地號土地，並於其上設置如附圖（即臺中縣清
      水地政事務所土地複丈成果圖）所示編號A面積52平方公
      尺之鐵櫃屋；編號B面積378平方公尺（即門牌號碼臺中縣
      清水鎮○○里○○路38號）磚造鐵皮平房；並占用如附圖
      所示編號C面積455平方公尺土地種植農作物，嗣92年7月
      22日，陳金藤死亡，由被告乙○○○、被告甲○○繼承系
      爭房屋及耕作。
（二）被告乙○○○、被告甲○○及其配偶即被告丁○○共同居
      住於系爭門牌號碼臺中縣清水鎮○○里○○鄰○○路38號房
      屋，並設籍於其內。
（三）原告於97年4月24日，催告被告乙○○○按年給付48,675
      元，惟被告乙○○○未繳納。
四、得心證之理由：
（一）原告主張坐落臺中縣清水鎮○○段768號地號土地（以下
      簡稱系爭土地）為臺中縣為所有，並由臺中縣政府管理，
      而被告甲○○、乙○○○係訴外人陳金藤之繼承人，陳金
      藤生前無權占用系爭土地，並於其上設置如附圖示編號A
      面積52平方公尺之鐵櫃屋；編號B面積378平方公尺（即門
      牌號碼臺中縣清水鎮○○里○○路38號）磚造鐵皮平房；
      並占用如附圖所示編號C面積455平方公尺種植農作物，嗣
      於92年7月22日，陳金藤死亡，由被告乙○○○、被告甲○○繼承上開系爭房屋及耕作等情，為被告不爭執，並有
      原告提出附卷之臺中縣政府經管縣有土地勘查紀錄、土地
      查詢資料及現場照片等為證，並經本院會同地政機關履勘
      現場，製作如附圖所示之複丈成果圖，在卷可稽，自堪信
      為真實。按所有人對於無權占有或侵奪其所有物者，得請
      求返還之。對於妨害其所有權者，得請求除去之。有妨害
      其所有權之虞者，得請求防止之。民法第767條定有明文
      。本件原告主張被告乙○○○、甲○○二人在坐落臺中縣
      清水鎮○○段768號地號土地上，如附圖所示編號A，面積
      52平方公尺設置鐵櫃屋；及於編號B，面積378平方公尺部
      分設置磚造平房、鐵皮屋等地上建物，且占用如附圖所示
      編號C部分，面積455平方公尺從事之農作物之種植，係屬
      無權占有，被告乙○○○、甲○○就其二人占用上開土地
      設置地上物、建物及耕作一節，復未舉證證明其有占有使
      用之合法權源，原告主張被告乙○○○、甲○○占用上開
      系爭土地加以耕作及設置地上物、建物，係屬無權占有，
      應可採信。是原告基於前述民法767條規定，請求被告乙○○○、甲○○將其等無權占有如附圖所示編號A部分之
      鐵櫃屋、編號B部分之磚造平房、鐵皮屋等地上建物拆除
      遷離；及將編號C部分，面積455平方公尺土地上之農作物
      除去，並將無權占用原告之土地，全部返還原告，洵屬正
      當，應予准許。
（二）又原告復主張被告丁○○亦設籍於系爭房屋（即如附圖示
      編號A面部分之鐵櫃屋；編號B部分之磚造鐵皮平房（即門
      牌號碼臺中縣清水鎮○○里○○路38號），亦應一併自系
      爭房屋所在之土地遷出云云，惟查：被告丁○○為被告甲○○之妻，此為兩造所不爭執，且有被告甲○○之戶籍登
      記謄本，在卷供參，按稱家者，謂以永久共同生活為目的
      而同居之親屬團體。家置家長。同家之人，除家長外，均
      為家屬。民法第1122條、第1123條分別定有明文。被告甲○○為設籍於臺中縣清水鎮○○里○○路38號之戶長，被
      告丁○○與其配偶即被告甲○○共同設籍於臺中縣清水鎮
      ○○里○○路38號而一同生活，被告丁○○顯係基於被告
      甲○○之家屬身分，而居住於系爭建物無誤，被告丁○○
      並非系爭房屋之占有人。又受僱人、學徒或基於其他類似
      之關係，受他人之指示，而對於物有管領之力者，僅該他
      人為占有人。民法第942條定有明文，本件被告丁○○既
      為被告甲○○之家屬，而基於共同生活關係，隨同被告甲○○居住於前開系爭建物內，就系爭建物無占有支配能力
      ，客觀上，係受甲○○指示而對房屋有管領能力，屬應屬
      甲○○之占有輔助人，依上開民法第942條規定，僅被告
      甲○○為占有人，被告丁○○非屬占有人，是原告一併請
      求被告丁○○自前開系爭建物遷出，非屬正當，為無理由
      ，應予駁回。
（三）再按依不當得利之法則請求返還不當得利，以無法律上之
      原因而受利益，致他人受有損害為其要件，故其得請求返
      還之範圍，應以對方所受之利益為度，非以請求人所受損
      害若干為準，又無權占有他人土地，可能獲得相當於租金
      之利益為社會通常之觀念，最高法院61年台上字第1695號
      判例可資參照；又無權使用他人土地、建物者，其所受利
      益，為使用本身，而「相當於租金」係原受利益依其性質
      不能返還時應償還之價額。查被告丁○○為被告甲○○之
      占有輔助人，非占有人，已如前述，是原告主張被告丁○○有因占有土地而獲致不當得利，應予返還，自無可採；
      至於被告乙○○○、甲○○占用系爭土地使用，並無合法
      權源，其二人占用土地使原告受有損害，自屬受有相當租
      金之不當利益，而致原告受有損害，是原告請求被告乙○○○、甲○○給付無權占用系爭土地如附圖所示A、B、C
      部分土地之利益，於法有據。次按土地法第105條準用同
      法第97條第1項規定，城市地方土地之租金，以不超過土
      地申報總價額年息百分之10為限。又基地租金之數額，除
      以基地申報地價為基礎外，尚須斟酌基地之位置，工商業
      繁榮之程度，承租人利用基地之經濟價值及所受利益等項
      ，並與鄰地租金相比較，以為決定，並非必達申報總地價
      年息百分之10最高額，最高法院68年度台上字第3071號判
      例可資參照。查系爭土地位於台中縣清水鎮○○路，地處
      清水鎮，且被告等人僅分別在系爭土地上圍成庭院、搭建
      鐵櫃屋、耕作農作物，並未利用該土地從事商業活動，其
      所得利益不多等情事，原告依土地法第97條第1項、平均
      地權條例施行細則第21條規定，及台中縣縣有房地租金率
      基準，計算系爭土地相當於租金之不當得利為申報地價（
      同公告地價）年息5%，本院審酌上情，認本件原告請求計
      算被告使用系爭土地之利益，以申報地價年息百分之5，
      洵屬適當，再參酌系爭土地申報地價，每平方公尺均為2,
      200元，有原告提出系爭土地之土地建物查詢資料，附卷
      可稽，依此計算，原告對被告乙○○○、甲○○占用系爭
      土地得請求97年7??1日往前推算5年之不當得利額為48萬
      6750元【計算式：占有總面積（編號A＋B＋C）×申報地
      價×年息5%×5年＝5年內相當於租金之不當得利；即（52
      ＋378＋455）×2200×5%×5＝486,750】，且原告請求被
      告乙○○○、甲○○自97年8月1日起，至返還系爭土地之
      日止，按月給付不當得利數額為8,113元【計算式：占有
      總面積（編號A＋B＋C）×申報地價×年息5%/ 12個月＝
      每個月相當於租金之不當得利；即885×2200×5% /12≒
      8113】。至於原告請求被告丁○○共同給付上開賠償額部
      分，為無理由。
五、綜上所述，原告依民法第767條前段規定及不當得利返還請
    求權之法律關係，請求：1.被告乙○○○、甲○○應將座落
    臺中縣清水鎮○○段768號地號土地上，如附圖所示編號A，
    面積52平方公尺之鐵櫃屋；編號B，面積378平方公尺磚造平
    房、鐵皮屋等拆除遷離及如附圖所示編號C，面積455平方公
    尺之農作物移除，並將土地全部返還與原告；2.被告乙○○○、甲○○應給付48萬6750元予原告，及自起訴狀繕本送達
    翌日（即97年8月23日）起，至清償日止，按年息百分之五
    計算之利息。暨自97年8月1日起，至返還第一項所示土地之
    日止，按月給付原告8113元，為有理由，應予准許。其餘逾
    此部分之請求，為無理由，應予駁回。
六、本件原告勝訴部分，原告陳明願供擔保請准宣告假執行，經
    核無不符，爰酌定相當之擔保金額宣告之。至於原告敗訴部
    分，其假執行之聲請，失所依附麗，應予駁回。
七、本件事證已臻明確，兩造其餘攻擊、防禦方法，核與判決結
    果不生影響，爰不逐一論述。
丙、訴訟費用負擔及假執行宣告依據：民事訴訟法第79條、第85
    條第1項但書、第390條第2項。
中    華    民    國    97    年    12    月    17    日
                  民事第四庭    法  官  王金洲
正本係照原本作成。
如對本判決上訴，須於判決送達後20日內向本院提出上訴狀。
中    華    民    國    97    年    12    月    17    日
                                書記官  楊家印


司法院資訊處製作；財團法人民間司法改革基金會備份。
